臺灣高等法院刑事判決　　　　　　　　94年度上訴字第2371號
上　訴　人　臺灣臺北地方法院檢察署檢察官
被　　　告　甲○○
上列上訴人因被告違反商業會計法等案件，不服臺灣臺北地方法
院92年度訴字第252號，中華民國94年6月20日第一審判決（起訴
案號：臺灣臺北地方法院檢察署90年度偵字第1574號），提起
上訴，本院判決如下：
    主  文
上訴駁回。
    理  由
一、公訴意旨略以：甲○○係設於臺北市○○○路○段一六八號
    四樓常營工程股份有限公司（下稱常營公司）之實際負責人
    ，係依法納稅義務人，明知該公司無進貨之事實，竟自民國
    八十二年四月至八月間，向虛設行號之「怡工程股份有限
    公司」（以下簡稱怡公司）取得如附表所示不實統一發票
    作為進貨憑證共計二十張，作為進項憑證扣抵銷項稅額，將
    此不實之購貨金額列為該公司之成本持以向臺北市國稅局行
    使申報營利事業所得稅，及持以扣抵銷稅額，共計逃漏營業
    稅（下同）一百零六萬九千八百三十一元，足以生損害於稅
    捐稽徵機關徵稅之正確性，因認甲○○涉犯稅捐稽徵法第四
    十一條、第四十七條第一款、商業會計法第七十一條第一項
    第一款、刑法第二百十六條、第二百十五條等罪嫌。
二、本件起訴書記載被告涉嫌「自八十二年四月至八月間，向虛
    設行號之「怡公司」取得如附表所示不實統一發票作為進
    貨憑證共計二十張，作為進項憑證扣抵銷項稅額，將此不實
    之購貨金額列為該公司之成本持以向臺北市國稅局行使申報
    『營利事業所得稅』，及持以扣抵銷稅額，共計逃漏『營業
    稅』一百零六萬九千八百三十一元，足以生損害於稅捐稽徵
    機關徵稅之正確性」云云。既記載被告「持以向臺北市國稅
    局行使申報『營利事業所得稅』」云云，又稱被告「共計逃
    漏『營業稅』一百零六萬九千八百三十一元」云云，顯有矛
    盾。經查，揆之本件移送人即台北市稅捐稽徵處松山分處移
    送處分書記載：受處分人常營公司涉嫌並無進貨事實取得虛
    設行號怡公司開立之統一發票作為進貨憑證扣抵銷項稅額
    （發票號碼RV：00000000號等20張），金額二千一百三十九
    萬六千六百十八元，稅額一百零六萬九千八百三十一元云云
    （見他字卷第3頁）。按加值型及非加值型營業稅法第10條
    規定：營業稅稅率，除本法另有規定外，最低不得少於百分
    之五，最高不得超過百分之十；其徵收率，由行政院定之。
    同法第15條第1項亦規定：營業人當期銷項稅額，扣減進項
    稅額後之餘額，為當期應納或溢付營業稅額。而同法第35
    條第1項亦規定：營業人除本法另有規定外，不論有無銷售
    額，應以每二月為一期，於次期開始十五日內，填具規定格
    式之申報書，檢附退抵稅款及其他有關文件，向主管稽徵機
    關申報銷售額、應納或溢付營業稅額。其有應納營業稅額者
    ，應先向公庫繳納後，檢同繳納收據一併申報。經查本件受
    處分人常營公司乃經移送人認以該公司自八十二年四月至八
    月間，有向虛設行號怡公司開立之統一發票作為進貨憑證
    扣抵該二期「營業稅」銷項稅額（發票號碼RV：00000000號
    等20張），金額總計二千一百三十九萬六千六百十八元，涉
    嫌逃漏該二期「營業稅」稅額共一百零六萬九千八百三十一
    元，因此起訴書所載：被告涉嫌「自八十二年四月至八月間
    ，向虛設行號之「怡公司」取得如附表所示不實統一發票
    作為進貨憑證共計二十張，作為進項憑證扣抵銷項稅額，將
    此不實之購貨金額列為該公司之成本持以向臺北市國稅局行
    使申報『營利事業所得稅』」云云，應係「行使申報『營利
    事業所得稅』」之誤，合先敘明。
三、按犯罪事實應依證據認定之，無證據不得認定犯罪事實；不
    能證明被告犯罪者，應諭知無罪之判決，同法第一百五十四
    條第二項、第三百零一條第一項亦規定甚明。次按檢察官就
    被告犯罪事實，應負舉證責任，並指出證明之方法，刑事訴
    訟法第一百六十一條第一項定有明文，亦即檢察官就被告之
    犯罪事實應負實質之舉證責任，以貫徹無罪推定原則。而認
    定犯罪事實所憑之證據，雖不以直接證據為限，間接證據亦
    包括在內，然而無論直接或間接證據，其為訴訟上之證明，
    須於通常一般之人均不致有所懷疑，而得確信其為真實之程
    度者，始得據為有罪之認定，倘其證明尚未達到此一程度，
    而有合理之懷疑存在時，即應為有利於被告之認定，更不必
    有何有利之證據，最高法院三十年度上字第八一六號、七十
    六年度台上字第四九八六號判例可資參考。再按新修正刑事
    訴訟法第一百五十四條證據裁判主義之規定，乃揭櫫國際公
    認之刑事訴訟無罪推定原則，為修正刑事訴訟法保障被告人
    權之重要指標，法院自應嚴守此一原則，在檢察官所舉證據
    及法院依法定職權調查所得之證據，足以證明被告有罪之前
    ，自應推定其無罪。若所得證據其為訴訟上之證明，尚未達
    於通常一般人均不致有所懷疑，而得確信其為真實之程度者
    ，自不能為有罪之認定，此為上開無罪推定原則之當然闡釋
    ，自不能因犯罪之調查難易不同而有異，其理甚明。（最高
    法院93年度台上字第6750號判決參照）因此最新修正公布之
    刑事訴訟法第154條第1項增訂「被告未經審判證明有罪確定
    前，推定其為無罪」之規定。
四、公訴人認被告甲○○涉犯前開罪嫌，無非係以怡公司負責
    人蘇必及之證詞、該公司實際負責人吳春福等人所涉犯之本
    院八十七年度上訴字第二八二號刑事判決、臺北市稅捐稽徵
    處松山分處八十五年松營違字第一三三四號處分書，為其論
    據。
五、訊據被告甲○○堅決否認有何逃漏稅捐、填製不實會計憑證
    及行使業務登載不實文書罪等犯行，並辯稱：伊於八十二年
    間為常營公司之負責人，常營公司當時從事基礎土方工程業
    務，與下包怡公司確有交易之事實，伊不認識怡公司負
    責人蘇必及，但知道蘇必及是營建業之老前輩，伊當時均與
    一位「藍小姐」接洽，藍小姐提出怡公司之公司執照及稅
    籍資料給伊閱覽，伊方代表常營公司與怡公司簽約，由怡
    公司承包常營公司之土方運輸工程，並由怡公司開立發
    票向常營公司請款，當時運送業之習慣均係付現金或開現金
    票予司機，最後再行結算，伊自個人名義或常營公司名義開
    戶之往來銀行帳戶內提領現金或開現金票付款，因常營公司
    已結束營業多年，已無留存當時之營運資料，經伊向會計師
    查詢亦無著落，又伊目前也無法提出「藍小姐」之年籍或當
    時往來之相關資料，然因常營公司當時都承包大型企業或公
    家機關之工程，伊確有委託怡公司運送土方，並付款給該
    公司，伊絕對沒有拿虛設行號之假發票去申報營業稅等語。
六、經查：
  (一)怡公司負責人蘇必及固於八十四年三月三十一日在臺北市
    稅捐稽徵處接受詢問時指稱：伊為怡公司負責人，怡公
    司於八十一年時月底財務發生困難，伊於八十二年一月十六
    日遭地下錢莊債權人強行押走，逼迫交出公司，伊將公司相
    關證件、印鑑交付吳春福，當初言明以公司抵債，惟須變更
    股東及負責人，然吳春福並未辦理變更登記，竟將原印鑑更
    換並遷移公司地址，領用發票販售，怡公司銷項查核清單
    第十七頁至第七十四頁怡公司開立之發票，除八十一年前
    之發票確有交易外，發票開立日期在八十二年一月至八月間
    之發票，除與祥聖實業有限公司及唐榮鐵工廠確有交易外，
    其餘均無交易，怡公司係遭人冒用名義虛開發票等語（見
    蘇必及八十四年三月三十一日於臺北市稅捐稽徵處之談話筆
    錄，八十九年度他字第一六六○號卷第十三頁），復於偵查
    中陳稱：怡公司未曾與常營公司交易過，因怡公司經營
    不好，我將公司交給債權人吳春福經營，吳春福將公司發票
    拿去亂開等語（見同上他字卷第四六頁）。惟查蘇必及既稱
    已於八十二年一月間將公司證件及印鑑交付債權人抵債云云
    ，則其因當時已交出怡公司之證件及印鑑，應已無從參與
    公司之經營，衡情其對於怡公司嗣後究竟有無實際營業、
    或交易往來之對象為何等情，自不可能詳細知悉；然其竟能
    於事隔二年後僅憑臺北市稅捐稽徵處提示之怡公司銷項查
    核清單等書面列印資料，即辨認指稱怡公司於八十二年一
    月至八月間開立之發票均屬無實際交易事實之不實發票云云
    ，其所述顯有重大可議之處。再查，因蘇必及依據稅捐稽徵
    法第43條、第47條第1款之規定，身為幫助逃漏稅捐之刑罰
    對象，則因其為利害關係人，則其證言之真實性本應存疑。
    即此，臺北市稅捐稽徵處松山分處（下稱松山分處）單以怡
    公司負責人蘇必及之談話筆錄，認定常營公司並無進貨之
    事實而取得「虛設行號」怡公司開立之統一發票二十張（
    即如起訴書附表所示）作為進項憑證扣抵銷售稅額，即以常
    營公司有違反營業稅法第十九條之違章事實為由加以處罰；
    公訴人亦援引蘇必及之指訴及松山分處八十五年松營違字第
    一三三四號處分書，認定被告之常營公司自八十二年四月至
    八月間並無進貨之事實，卻取得怡公司不實統一發票藉以
    逃漏稅捐云云，均嫌速斷。
  (二)至於本院另案八十七年度上訴字第二八二號李華麟等違反稅
    捐稽徵法等案件，雖以：原任職於怡公司總經理特助之吳
    春福於八十一年九月間仲介向外借貸數千萬元，以解決怡
    公司當時之財務危機，迄八十二年一月間，因怡公司無力
    償還借款，吳春福夥同不詳債權人向怡公司負責人蘇必及
    索取怡公司之登記證件資料及發票購買證，並與李華麟、
    龔志強等人共同基於幫助逃漏稅捐之概括犯意，由龔志強負
    責遷移怡公司地址，向稅捐機關購買怡公司統一發票，
    並於八十二年一月至八月間虛開金額達十五億三千九百三十
    七萬餘元之發票供販售圖利，或與「北強專案」所列福建工
    程股份有限公司、皇甫建設有限公司等虛設公司行號互沖進
    、銷項憑證，藉以虛列成本與收益、扣抵稅額而幫助他人逃
    漏稅等情，因而認定吳春福、李華麟等人共同違犯稅捐稽徵
    法第四十三條第一項之幫助逃漏稅捐罪，並判決有罪在案，
    固有本院八十七年度上訴字第二八二號刑事判決在卷可稽（
    見第一五七四號偵查卷第四十八頁至第五十二頁）。惟依該
    判決書認定事實之內容以觀，吳春福等人於強索怡公司相
    關資料後，雖虛開怡公司高額發票，用以販售圖利，或與
    稅捐機關以「北強專案」統稱之各該虛設公司行號相互虛列
    成本以逃漏稅捐，然本件被告任負責人之常營公司並非上開
    判決所指「北強專案」之虛設公司，亦不屬於該判決所認定
    並無實際交易事實而仍向怡公司購買或取得發票用以逃漏
    稅捐之公司。公訴人以上開刑事判決認定吳春福、龔志強等
    人於八十二年間將怡公司發票販售圖利之犯行，遽而推論
    怡公司於八十二年四月至八月間所開立交付予常營公司之
    統一發票，亦均屬無進貨或交易事實之不實發票，常營公司
    因而得以逃漏營業稅云云，揆諸前開說明，自不足採。
  (三)再查常營公司係於八十一年七月三日經核准設立登記，其資
    本總額為一千萬元，營業項目包含廢土清理業務、砂石料之
    買賣業務等，被告為股東之一，經其他董事選任為董事長，
    常營公司並取得經濟部公司執照及臺北市政府營利事業登記
    證，復經發行股票在案，迄八十三年六月間選任陳福端為董
    事長等情，嗣於八十七年間因自行停止營業六個月以上而遭
    經濟部命令解散等情，有臺北市政府九十二年十二月十日府
    建商字第○九二二六六二○四○○號函所檢附之常營公司登
    記案卷可稽（見原審卷(一)第九十頁，登記卷影本外放），核
    與被告所辯其擔任常營公司負責人時，公司係從事基礎土方
    工程業務等語相符；另被告辯稱當時為業務之需，曾以伊個
    人及常營公司名義在華信銀行（按已改制為建華商業銀行）
    、華南銀行、第一信用合作社等銀行開戶往來等情，亦經本
    院分別向建華商業銀行松山分行、華南商業銀行南門分行及
    保證責任臺北市第一信用合作社成功簡易行分社函查屬實，
    有建華商業銀行松山分行九十二年十二月十六日（九二）松
    作字第○○二三二號函所檢附之常營公司00000000
    000000號存摺存款帳號、該公司000000000
    00000號支票存款帳號、甲○○0000000000
    0000號支票存款帳號、甲○○00000000000
    0000號存摺存款帳號之各該歷史往來明細查詢一覽表（
    見原審卷(一)第一三九至二一七頁），及華南商業銀行南門分
    行九十二年十二月二十三日（九二）華南門字第三○五號函
    所檢附之甲○○000000000000號、00000
    0000000號帳戶、常營公司00000000000
    0號帳戶之開戶資料、往來明細（見原審卷(二)第一至八五頁
    ），暨保證責任臺北市第一信用合作社成功簡易型分社九十
    二年十二月十六日北市一信成字第十五號函所檢附之甲○○
    0000000000000帳號活期儲蓄存款帳戶、甲○
    ○0000000000000帳號支票存款帳戶之交易明
    細表（見原審卷(一)第九一至一三八頁）在卷可稽。依上開常
    營公司或被告個人名義開立之金融機構儲蓄存款、支票存款
    帳戶之交易往來紀錄以觀，該等帳戶於八十二年間均有多筆
    密集提領現金之交易紀錄，並有多紙票據密集交換兌現之情
    形（詳見原審卷(一)第九六頁、第一一二至一二六頁、第一四
    ○頁、第一九○頁、原審卷(二)第三六至四九頁、第六六至七
    二頁、第八二至八四頁），核亦與被告辯稱當時運送業之習
    慣，均係付現金或開現金票予司機，最後再行結算，其均自
    個人或常營公司開戶之往來銀行帳戶內提領現金或開現金票
    付款等語相符。是被告雖未能提出其所稱與怡公司交易時
    所接洽之「藍小姐」之年籍等資料，亦未能提出常營公司當
    時交易之證明文件，惟常營公司確屬依法定程序申請成立並
    辦理營利事業登記之公司，前開金融機構之交易明細等紀錄
    亦均與被告所辯之土方運輸工程費用支付情形吻合，自不能
    以被告未能自證至無罪之程度，即謂其應受本件刑罰相繩。
  (四)至於公訴人雖聲請傳訊證人蘇必及及陳福端，惟該等證人經
    原審依法傳喚、拘提均未到庭，此部分尚無從再為進一步之
    調查審認，附此敘明。
七、綜上所述，本件移送機關臺北市稅捐稽徵處松山分處依憑怡
    公司負責人蘇必及之指訴，認怡公司於八十二年間所開
    立之發票均屬虛偽不實，因認常營公司並無交易事實而予以
    處分並移送偵辦；惟蘇必及之指訴存有前述之瑕疵疑義，常
    營公司亦非臺灣高等法院八十七年度上訴字第二八二號刑事
    判決所認定之虛設公司或向怡公司取得不實發票之公司，
    公訴意旨以蘇必及之證言、稅捐機關之處分書及上開刑事判
    決，作為不利於被告認定之證據，自不足採。本件依公訴人
    所提出之證據，尚不足以證明被告確有公訴意旨所指之稅捐
    稽徵法第四十一條、第四十七條第一款、商業會計法第七十
    一條第一項第一款、刑法第二百十六條、第二百十五條等犯
    行。此外，復查無其他積極證據，足資證明被告確有公訴人
    所指之上開犯行，既不能證明被告犯罪，原審依法為被告無
    罪之諭知，自屬正確。檢察官提起上訴，猶執蘇必及之前揭
    證詞，及指稱「北強專案」難免有漏網之魚，泛言指摘原審
    認定事實有違論理法則，然未見其提出任何足資可供認定被
    告犯有上開罪名之積極證據以實其說。綜上，檢察官所提起
    上訴，為無理由，應予駁回。
八、據上論斷，應依刑事訴訟法第368條，判決如主文。
本案經檢察官陳維練到庭執行職務。
中　　華　　民　　國　　94　　年　　10　　月　　18　　日
　　　　　　　　　刑事第十二庭  審判長法　官　李文成
　　　　　　　　　　　　　　　　　　  法　官　王復生
　　　　　　　　　　　　　　　　　　  法　官　周盈文
以上正本證明與原本無異。
檢察官如不服本判決，應於收受送達後十日內向本院提出上訴書
狀，其未敘述上訴之理由者並得於提起上訴後十日內向本院補提
理由書（均須按他造當事人之人數附繕本）。
被告不得上訴。
                                      書記官　余姿慧
中　　華　　民　　國　　94　　年　　10　　月　　18　　日
附表：
┌──┬────┬─────┬─────┐
│編號│發票月份│發票號碼　│銷售金額　│
├──┼────┼─────┼─────┤
│ 一 │8204　　│RV00000000│　600,000 │
├──┼────┼─────┼─────┤
│ 二 │8205　　│SB00000000│　700,000 │
├──┼────┼─────┼─────┤
│ 三 │8205　　│SB00000000│　720,000 │
├──┼────┼─────┼─────┤
│ 四 │8205　　│SB00000000│　580,000 │
├──┼────┼─────┼─────┤
│ 五 │8207　　│SP00000000│1,023,497 │
├──┼────┼─────┼─────┤
│ 六 │8207　　│SP00000000│　576,645 │
├──┼────┼─────┼─────┤
│ 七 │8207　　│SP00000000│　971,480 │
├──┼────┼─────┼─────┤
│ 八 │8207　　│SP00000000│　814,391 │
├──┼────┼─────┼─────┤
│ 九 │8207　　│SP00000000│　613,987 │
├──┼────┼─────┼─────┤
│ 十 │8208　　│SV00000000│　987,641 │
├──┼────┼─────┼─────┤
│十一│8208　　│SV00000000│1,784,310 │
├──┼────┼─────┼─────┤
│十二│8208　　│SV00000000│1,534,210 │
├──┼────┼─────┼─────┤
│十三│8208　　│SV00000000│1,508,943 │
├──┼────┼─────┼─────┤
│十四│8208　　│SV00000000│1,200,432 │
├──┼────┼─────┼─────┤
│十五│8208　　│SV00000000│1,207,819 │
├──┼────┼─────┼─────┤
│十六│8208　　│SV00000000│1,321,980 │
├──┼────┼─────┼─────┤
│十七│8208　　│SV00000000│　728,983 │
├──┼────┼─────┼─────┤
│十八│8208　　│SV00000000│1,341,098 │
├──┼────┼─────┼─────┤
│十九│8208　　│SV00000000│1,500,983 │
├──┼────┼─────┼─────┤
│二十│8208　　│SV00000000│1,682,219 │
├──┴────┴─────┴─────┤
│合計　　　　　　　　　　　 21,396,618 │
└───────────────────┘
